---
title: "ag comments"
format: html
editor: source
lang: nb
execute: 
  echo: true
---

```{r}
#| label: setup
#| eval: true
#| message: false
library(tidyverse)
library(flextable)
library(readxl)
library(janitor)
library(stringr)
options(paged.print = FALSE)
```

## General Comments

-   Dette er et fint stykke arbeid nå
-   Dokumentet er reproduserbart. Bra!
-   Så vidt jeg kan se har dere svart på alt oppgaven ber om
-   Noe av koden er litt kaotisk, men den gir riktig svar
-   Å gå gjennom koden for å se om man forenkle den, etter at man har fått ting til å virke, er ofte en lærerik øvelse.
-   Jeg vil anbefale dere å bruke Quarto sitt system for «caption» (bilde/tabell tekst) og kryssreferanser
-   I figuren «Tidsutvikling i regional ulikhet (Gini) innen NUTS−2 (NUTS−3 som enheter)» synes jeg punktene blir litt for dominerende. Jeg vil anbefale å enten droppe dem eller redusere størrelsen.
-   En del libraries laster dere flere ganger helt unødvendig. Legg dem i setup chunk-en og la det være med det. Denne blir sjekket hver gang man kjører en chunk.
-   Vær også oppmerksom på pakkene i tidyverse. Det er helt unødvendig å laste f.eks dplyr når tidyverse er lastet. dplyr er en del av tidyverse.
-   Dere ser ut til å ha brukt KI på en fornuftig måte.

## Tips and Tricks

-   Vurder også å bruke `flextable` på tabellene i den endelige artikkelen. Kombinert med Quartos caption og kryssreferanser gir det et profft preg som en f.eks ser i @tbl-mtcars.

```{r}
#| label: tbl-mtcars
#| tbl-cap: Sentral informasjon om noen bilmodeller.
#| tbl-cap-location: bottom
#| echo: false
#| eval: true
mtcars[1:10, 1:5] |> 
  as_flextable(
    show_coltype = FALSE,
    max_row = 20
  ) |> 
  line_spacing(space = 0.3) |> 
  delete_part("footer")
```

## Forslag til enkel kode for datasett

Her er det viktig å holde styr på hvilket nivå variablene angår. Merker derfor alle med n3 (NUTS3), n2 (NUTS2), n1 (NUTS1) og nc (Country).

```{r}
#| eval: false
# label: setup
library(tidyverse)
library(readxl)
library(janitor)
library(stringr)
library(flextable)
options(paged.print = FALSE)
```


# Del A: Subnasjonalt BNP og BNP per innbygger

## Beregning av BNP per innbygger (GDP per Capita Calculation)

```{r}
#| eval: false
#| message: false
# laste inn datasett 1, BNP i millioner euro:
gdp <- read_excel(
  path = "../nama_10r_3gdp__custom_18648452_spreadsheet_uten_flags.xlsx", 
  na = ":", 
  # Dropper første rekken i df1 som bare skaper trøbbel
  skip = 1
  ) |> 
  set_names(
    nm = c("Geo_Kode", "Geo_Navn", paste0("y", 2000:2023))
    ) |> 
  # Dropper de tre siste linjene
  head(n = -3) |> 
  pivot_longer(
    cols = y2000:y2023,
    names_to = "År", 
    names_prefix = "y",
    values_to = "BNP_mill_Euro"
    ) |> 
  # Det er noen samleregioner ZZZ som bare skaper trøbbel
  filter(!(str_sub(Geo_Kode, 3, 5) == "ZZZ")) |> 
  rename(
    gdp_n3 = BNP_mill_Euro
  ) |> 
  mutate(
    gdp_n3 = gdp_n3 * 1e6
  )
```


```{r}
#| eval: false
#| paged.print: false
# vis de første radene
gdp |>  head(n = 5)
```

```{r}
#| eval: false
gdp |>  tail(n = 5)
```


```{r}
#| eval: false
#| message: false
pop <- read_excel(
  path = "../demo_r_pjanaggr3__custom_18648204_spreadsheet_uten_flags.xlsx", 
  na = ":", 
  skip = 1
  ) |> 
  set_names(
    nm = c("Geo_Kode", "Geo_Navn", paste0("y", 2000:2023))
  ) |> 
  # Dropper de tre siste rekkene
  head(n = -3) |> 
  pivot_longer(
    cols = y2000:y2023,
    names_to = "År", 
    names_prefix = "y",
    values_to = "pop_n3"
    ) |> 
  # Det er noen samleregioner ZZZ som bare skaper trøbbel
  filter(!(str_sub(Geo_Kode, 3, 5) == "ZZZ"))
```

```{r}
#| eval: false
pop |> 
  head(n = 3)
```

```{r}
#| eval: false
pop |> 
  tail(n = 3)
```

Slår sammen gdp og pop til gdp_pop. Lage kategorivariablene n2 (NUTS2), n1 (NUTS1) og nc (Country). Gjør om gdp til Euro istedenfor mill. Euro. Beregner gdp_pc (GDP per capita i NUTS3 regioner). Filtrerer ut observasjoner der vi mangler data.

```{r}
#| eval: false
gdp_pop <- gdp |> 
  left_join(pop, by = join_by(Geo_Kode, Geo_Navn, År)) |> 
  mutate(
    # gdp per capita
    gdp_pc_n3 = gdp_n3 / pop_n3,
    n2 = str_sub(Geo_Kode, start = 1, end = 4),
    n1 = str_sub(Geo_Kode, start = 1, end = 3),
    nc = str_sub(Geo_Kode, start = 1, end = 2),
    .before = Geo_Navn
  ) %>% 
  filter(complete.cases(.))
```

### Beregning av Gini

Beregner Gini for NUTS2 regioner (gini_n2). Finner også antall NUTS3 i hver NUTS2, total gdp i NUTS2 regioner (gdp_n2) og total befolkning i NUTS2 regioner (pop_n2). Beregner ogs GDP per Capita for NUTS 2 regioner.

```{r}
#| eval: false
gdp_pop_n2 <- gdp_pop  %>%  
  group_by(n2, År) |> 
  summarise(
    gini_n2 = dineq::gini.wtd(gdp_pc_n3, weights = pop_n3),
    num_n3 = n(),
    gdp_n2 = sum(gdp_n3),
    pop_n2 = sum(pop_n3),
    gdp_pc_n2 = gdp_n2 / pop_n2,
    .groups = "drop"
  )
```

Legger gini_n2, num_n3, gdp_n2, pop_n2 og gdp_pc_n2 til gdp_pop. De NUTS3 regionene som er i samme NUTS2 region vil ha samme verdi for disse variablene.

```{r}
#| eval: false
gdp_pop <- gdp_pop |> 
  left_join(gdp_pop_n2, by = join_by(n2, År))
```

Gjør tilsvarende for NUTS1 og Country så har vi alle data. Regner Gini utfra gdp_pc_n3. Merk at num_n2 er antall NUTS2 regioner i NUTS1 regionene

```{r}
#| eval: false
gdp_pop_n1 <- gdp_pop  %>%  
  group_by(n1, År) |> 
  summarise(
    gini_n1 = dineq::gini.wtd(gdp_pc_n3, weights = pop_n3),
    num_n2 = n(),
    gdp_n1 = sum(gdp_n3),
    pop_n1 = sum(pop_n3),
    gdp_pc_n1 = gdp_n1 / pop_n1,
    .groups = "drop"
  )
```

```{r}
#| eval: false
gdp_pop_nc <- gdp_pop  %>%  
  group_by(nc, År) |> 
  summarise(
    gini_nc = dineq::gini.wtd(gdp_pc_n3, weights = pop_n3),
    num_n1 = n(),
    gdp_nc = sum(gdp_n3),
    pop_nc = sum(pop_n3),
    gdp_pc_nc = gdp_nc / pop_nc,
    .groups = "drop"
  )
```

```{r}
#| eval: false
gdp_pop <- gdp_pop |> 
  left_join(gdp_pop_n1, by = join_by(n1, År)) |> 
  left_join(gdp_pop_nc, by = join_by(nc, År))
```

```{r}
#| eval: false
gdp_pop |> 
  head(n = 3)
```

-   num_n2: number of NUTS3 regions in each NUTS2
-   num_n1: number of NUTS3 regions in each NUTS1
-   num_nc: number of NUTS3 regions in each country

```{r}
#| eval: false
gdp_pop <- gdp_pop |> 
  select(Geo_Kode, Geo_Navn, n2:År, everything())
```

Alle dataene ligger nå fint ordnet i `gdp_pop` og det er denne vi trenger ta vare på for videre arbeid.

```{r}
#| eval: false
save(
  gdp_pop,
  file = "gdp_pop.RData"
)
```




